臺灣高等法院高雄分院民事判決　　　　100年度上易字第175號
上　訴　人　莊昌龍
被 上 訴人　柳美朱
上列當事人間請求損害賠償事件，上訴人對於民國100 年5 月31
日臺灣高雄地方法院100 年度訴字第792 號第一審判決提起上訴
，本院於100 年8 月3 日言詞辯論終結，判決如下：
    主  文
上訴駁回。
第二審訴訟費用由上訴人負擔。
    事實及理由
一被上訴人經合法通知，未於言詞辯論期日到場，核無民事訴訟
  法第386 條所列各款事由，爰依上訴人之聲請，由其一造辯論
  而為判決。
二上訴人起訴主張：兩造於民國77年間結婚後，上訴人即於79年
  因案入監執行，詎被上訴人竟在此期間，與他人通姦，並於84
  、85年間生育莊念輝（84年5 月13日生）、莊智盛（85年6 月
  18日生）。嗣於98年間，因被上訴人寄送委託書，要求上訴人
  委託被上訴人辦理莊念輝、莊智盛改為母姓時，始知悉此事，
  上訴人乃對被上訴人提出妨害家庭告訴。惟經臺灣高雄地方法
  院檢察署於99年9 月28日以99年度偵字第29909 號為不起訴處
  分後，上訴人始得知被上訴人已於86年間，因妨害家庭案件遭
  原審以86年度易字第3156號判處有期徒刑4 月，並經本院以86
  年度上易字第2532號駁回上訴確定在案，為此爰依侵權行為提
  起本訴等語。求為判決：被上訴人應給付新臺幣（下同）1 百
  萬元。（原審為上訴人全部敗訴之判決，經上訴人聲明不服）
  於本院聲明：(一)原判決廢棄。(二)被上訴人應給付1 百萬元。
三被上訴人未於言詞辯論期日到場，惟依其書狀則以：被上訴人
  確於兩造婚姻關係存續期間與他人通姦並產育2 子，惟上訴人
  於86年間提出偽造文書、通姦等案件告訴時，已知悉被上訴人
  與他人通姦，卻遲至99年11月8 日始依侵權行為法律關係，提
  起本件訴訟請求賠償，顯已逾自知有損害及賠償義務人時起之
  2 年時效期間。縱上訴人不知被上訴人與他人通姦，惟自被上
  訴人於83、84年與他人通姦之侵權行為時起，迄上訴人提起本
  件訴訟時止，亦已逾自有侵權行為時起之10年時效期間。再者
  ，時效並無經聲明保留追訴權而不予進行之法律規定，縱使上
  訴人於86年間兩造離婚訴訟中確有保留法律追訴權之陳述及聲
  明，亦不影響本件侵權行為損害賠償請求權之時效進行等語置
  辯。於本院聲明如主文所示。
四按因侵權行為所生之損害賠償請求權，自請求權人知有損害及
  賠償義務人時起，2 年間不行使而消滅。自有侵權行為時起，
  逾10年者亦同，民法第197 條第1 項定有明文。次按時效完成
  後，債務人得拒絕給付，民法第144 條第1 項亦有明文。再按
  所謂時效不完成，乃時效期間行將完成之際，有不能或難於中
  斷時效之事由，而使時效於該事由終止後一定期間內，暫緩完
  成，俾請求權人得於此一定期間內行使權利，以中斷時效之制
  度。故有時效不完成之事由時，於該時效不完成之一定期間內
  ，如無時效中斷事由發生，其時效即告完成。我國民法僅有時
  效不完成制度，未採時效進行停止制度，故時效進行中，不論
  任何事由，均不因而停止，最高法院80年台上字第2497號判例
  要旨可資參照。末按請求權可行使時，消滅時效即開始進行，
  此觀民法第128 條規定即明。於時效開始進行後，我國民法並
  無可停止時效進行之相關規定。而民法第129 條規定所列舉之
  消滅時效中斷事由，僅有請求、承認、起訴及與起訴有同一效
  力之依督促程序聲請發支付命令、聲請調解或提付仲裁、申報
  和解債權或破產債權、告知訴訟、開始執行行為或聲請強制執
  行等事項，並不包括於時效開始進行後始發生法律上障礙之情
  形，參見最高法院99年度台上字第1205號裁判要旨。至民法第
  129 條規定所列舉之消滅時效中斷事由「起訴」，乃指請求權
  人以債務人為被告，向法院提起訴訟而言，並不包括請求權人
  行使刑事告訴、自訴，或請求權人自己遭檢察官起訴情形；另
  所謂「開始執行行為或聲請強制執行」亦係指民事執行程序，
  尚與請求權人因刑事案件判刑確定入監執行無關。易言之，自
  有侵權行為時起逾10年始為損害賠償之請求，若無於時效不完
  成前發生民法第129 條所列舉之中斷時效事由，債務人即得於
  時效完成後拒絕給付。
五本件上訴人主張兩造於77年間結婚，78年底上訴人因案入監服
  刑，被上訴人在上訴人服刑期間與他人通姦，先於84年5 月13
  日產下莊念輝，嗣於85年6 月18日產下莊智盛，莊念輝、莊智
  盛於99年間提起否認生父事件，經原審以99年度親字第121 號
  民事判決認定莊念輝、莊智盛均非上訴人之子，業已確定。另
  上訴人前以被上訴人涉嫌偽造文書等事件提出告訴，經原審以
  86年度易字第3156號判處被上訴人成立偽造文書罪3 月、通姦
  罪有期徒刑4 月，應執行刑有期徒刑6 月，經本院駁回其上訴
  ，嗣經最高法院檢察署檢察總長提起非常上訴，經本院以87年
  上更(一)字第138 號判決撤銷被訴偽造文書部分，改判無罪確定
  。又原審85年婚字第602 號離婚事件係被上訴人以上訴人經判
  處犯不名譽之罪達1 年6 月確定，依民法第1052條第1 項第10
  款訴請離婚，當時上訴人僅抗辯因逃兵遭判處徒刑非不名譽之
  罪等語，經原審認定被上訴人之主張有理由，而判准兩造離婚
  。嗣經上訴人聲明不服，除引用原審之抗辯外，復主張被上訴
  人在外與他人通姦，因此不得請求判決離婚等語，本院則於86
  年3 月4 日以86年度家上字第4 號判決駁回上訴人之上訴，除
  維持原審之認定外，並說明上訴理由指被上訴人在外與人通姦
  縱屬事實，亦僅係上訴人能否據以訴請離婚之問題，並不影響
  被上訴人訴請離婚之權利。而依莊念輝、莊智盛之出生日期，
  被上訴人通姦日期應在83年7 月至11月間、84年8 月至12月間
  等節，有莊念輝、莊智盛全戶戶籍資料查詢結果、高雄市鳳山
  區第一戶政事務所100 年7 月5 日高市鳳一戶字第1000004855
  號函附兩造離婚登記申請書、原審85年婚字第602 號、本院86
  年度家上字第4 號離婚判決書暨確定證明書、原審99年11月30
  日99年度親字第121 號否認生父事件判決、86年度易字第3156
  號被告莊柳雀娥偽造文書等案件刑事判決、本院86年10月14日
  86年度上易字第2532號、87年8 月11日87年度上更(一)字第138
  號刑事判決、上訴人87年7 月30日民事聲請狀、臺灣高雄地方
  法院檢察署98年11月27日98年度偵字第33506 號、99年9 月28
  日99年度偵字第29909 號不起訴處分書、臺灣高等法院高雄分
  院檢察署99年3 月22日99年度上聲議字第562 號、99年11月8
  日99年度上聲議字第2015號處分書等在卷可稽（見臺灣高雄地
  方法院檢察署99年度偵字第29909 號偵查卷第21頁、第22頁、
  本院卷第23頁至第35頁、原審卷第36頁至第46頁、第61頁至第
  64頁、臺灣高雄地方法院檢察署99年度偵字第29909 號偵查卷
  第9 頁、第24頁、第30頁、臺灣高雄地方法院檢察署98年度偵
  字第33506 號偵查卷第16頁），且被上訴人對上開事實，已於
  相當時期受合法之通知，而於言詞辯論期日不到場，亦未提出
  準備書狀爭執，依民事訴訟法第280 條第3 項前段、第1 項之
  規定視同自認，又因對照莊念輝、莊智盛之出生日期，被上訴
  人通姦日期應在83年7 月至12月間、84年8 月至12月間，故堪
  認被上訴人確於兩造婚姻關係存續中，即於77年結婚迄86年4
  月10日經判決離婚確定間，及上訴人入監服刑期間，與第三人
  通姦而生育莊念輝、莊智盛。是以，上訴人主張被上訴人上開
  通姦行為乃屬侵權行為，自屬可採。惟被上訴人以時效完成拒
  絕給付損害賠償，本件爭點即為：上訴人於被上訴人通姦日期
  逾10年後，依侵權行為損害賠償請求權為本件請求，是否因曾
  於原審85年婚字第602 號、本院86年度家上字第4 號離婚事件
  審理中聲明對被上訴人保留法律追訴權而中斷時效？若否，被
  上訴人得否為時效抗辯？若是，上訴人得否請求非財產上損害
  賠償1 百萬元？
六經查：若自被上訴人通姦日期於83年12月、84年12月起算10年
  ，本件上訴人主張之侵權行為所生之損害賠償請求權，乃分別
  於93年12月、95年1 月均已滿10年，而上訴人係於99年11月8
  日提起本件訴訟（於翌日到達原審法院）一節，為上訴人所不
  爭執（見本院卷第45頁），並有上訴人民事賠償狀在卷可憑（
  見原審卷第3 頁至第5 頁），足認自被上訴人有通姦侵權行為
  時起，迄上訴人於99年11月9 日起訴時止，已逾10年無訛。是
  以，被上訴人主張上訴人之侵權行為損害賠償請求權已逾10年
  時效，拒絕給付等語，揆諸首揭規定，自屬可採。
七至上訴人主張：兩造於86年離婚訴訟中，上訴人當庭聲明要求
  保留法律追訴權，並載明於離婚判決書上，係為若被上訴人於
  兩造婚姻關係存續期間有不法行為，上訴人未來均可行使民刑
  事上之權利，不受法律時效限定。上訴人既於98年6 月始知被
  上訴人於兩造婚姻存續期間與他人通姦，於99年11月8 日起訴
  請求民事賠償，自不受法律時效之限制。又上訴人自86年起即
  經檢察官起訴，嗣遭判刑入監執行，乃合於民法第129 條第1
  項第3 款中斷時效事由等語。惟查：原審85年婚字第602 號、
  本院86年度家上字第4 號離婚判決書均無上訴人聲明要求保留
  法律追訴權之記載一節，有該判決書影本在卷可憑（見本院卷
  第27頁至第35頁），自無從認定上訴人曾於上開訴訟中為此聲
  明。況且，縱上訴人曾於原審85年婚字第602 號、本院86年度
  家上字第4 號離婚事件審理中聲明對被上訴人保留法律追訴權
  ，惟此「保留法律追訴權」尚與上開民法第129 條規定所列舉
  之消滅時效中斷事由不符。另查：上訴人固於86年間遭檢察官
  起訴，嗣遭判刑入監執行一節，有上訴人臺灣高等法院被告前
  案紀錄表、在監在押全國紀錄表在卷可據（見原審卷第21頁至
  第25頁），足認上訴人所指其有起訴執行之事實，均為其自己
  因刑事案件遭檢察官起訴、經法院判決確定、入監執行刑期，
  而非上訴人曾以被上訴人為被告起訴請求侵權行為損害賠償，
  或據該請求所取得之執行名義聲請民事執行程序。惟因民法第
  129 條規定所列舉之消滅時效事由「起訴」，乃指請求權人以
  債務人為被告，向法院提起訴訟而言，並不包括請求權人行使
  刑事告訴、自訴，或請求權人自己遭檢察官起訴情形。另同條
  所定「開始執行行為或聲請強制執行」亦係指民事執行程序，
  尚與請求權人因刑事案件判刑確定入監執行無關。是以揆諸上
  開說明，本件上訴人係於其侵權行為損害賠償請求權之10年消
  滅時效完成後之99年11月8 日始以被上訴人為被告，向原審法
  院提起訴訟，復未有何持執行名義對被上訴人為民事執行程序
  之進行，自無民法第129 條、第136 條、第137 條第1 項、第
  138 條時效中斷規定之適用。再者，我國民法僅有時效不完成
  制度，未採時效進行停止制度，故請求權可行使時，消滅時效
  即開始進行，且時效進行中，不論任何事由，均不因而停止，
  上訴人所謂「保留法律追訴權」既不符民法第129 條規定所列
  舉之消滅時效中斷事由，其上開主張自均不足採。據此，自無
  從認定上訴人有中斷侵權行為10年時效之事由。被上訴人既以
  時效完成為由，拒絕給付，則上訴人自不得請求被上訴人給付
  非財產上損害賠償1 百萬元。
八綜上所述，上訴人主張本於侵權行為之法律關係，請求被上訴
  人給付1 百萬元，為無理由，不應准許。原審為上訴人敗訴之
  判決，並無不合。上訴意旨指摘原判決不當，求予廢棄改判，
  為無理由，應予駁回。
九據上論結，本件上訴為無理由，依民事訴訟法第385 條第1 項
  、第449 條第1 項、第78條，判決如主文。
中    華    民    國   100    年    8     月    17    日
                            民事第四庭
                                審判長法官  蔡文貴
                                法      官  李昭彥
                                法      官  謝靜雯
以上正本證明與原本無異。
本件不得上訴。
中    華    民    國   100    年    8     月    17    日
                                書  記  官  楊茱宜